【裁判字號】    93,訴,3736
【裁判日期】    950112
【裁判案由】    新型專利異議
【裁判全文】
臺北高等行政法院判決
                                     93年度訴字第03736號
                              .
原      告  甲○○
訴訟代理人  桂齊恆  律師（兼送達代收人）
複  代理人  廖正多  律師
被      告  經濟部智慧財產局
代  表  人  蔡練生（局長）住同上
訴訟代理人  丙○○兼送達代收.
            丁○○
參  加  人  建準電機工業股份有限公司
代  表  人  乙○○
訴訟代理人  陳啟舜律師（兼送達代收人）
複  代理人  王妍玉  律師
            吳宏山  律師
上列當事人間因新型專利異議事件，原告不服經濟部中華民國93
年9月16日經訴字第09306226880號訴願決定，提起行政訴訟，並
經本院裁定命參加人獨立參加被告之訴訟。本院判決如下：
    主  文
原告之訴駁回。
訴訟費用由原告負擔。
    事  實
一、事實概要：緣參加人前於民國（下同）90年2月9日以「轉子
    之樞接構造」向被告申請新型專利，經被告編為第00000000
    號審查，准予專利（下稱系爭案）。公告期間，原告以系爭
    專利有違核准審定時專利法第97條、第98條之1之規定，不
    符新型專利要件，檢附異議證據二即90年3月11日審定公告
    之第00000000號「風扇扣合裝置」新型專利案（下稱引證案
    ），對之提起異議，經被告審查，於93年3月24日以（93）
    智專三(二)02048字第09320278770號專利異議審定書為「異議
    不成立」之處分（下稱原處分）。原告不服，提起訴願，經
    遭駁回，遂提起本件行政訴訟。
二、兩造聲明：
  (一)原告聲明求為判決：
    1.訴願決定及原處分均撤銷。
    2.被告應為異議成立之處分。
  (二)被告聲明求為判決：駁回原告之訴。
  (三)參加人聲明求為判決：駁回原告之訴。
三、兩造之主張：
甲、原告主張之理由：
一、系爭案係90年2月9日提出申請，經審定核准公告於91年8月
    21日專利公報上（公告第500273號），其創作特徵分別陳述
    於申請專利範圍第1項及第13項獨立項中，其中：申請專利
    範圍第1項是指：「1、一種轉子之樞接構造，係包括：金屬
    軸管，金屬軸管內有支撐件、支持件及一被固定在定位之固
    定件，支撐件由孔之壁設凸環，支持件具支持部，固定件具
    有一孔；轉子，由中心設一轉動軸，轉動軸具一扣接槽；由
    該轉子之轉動軸一端通過支撐件之孔，且其端面抵接在支持
    件之支持部，轉動軸之扣接槽與固定件相卡扣，及該轉動軸
    與支撐件之凸環有最小間隙或成微接觸。」其所述構成再加
    描述之附屬項為第2項至第12項；以及申請專利範圍第13項
    是指：「一種轉子之樞接構造，係包括：金屬軸管，金屬軸
    管內有一凸出之凸環、一支持件及一被固定在定位之固定件
    ，支持件具支持部，固定件具有一孔；轉子，由中心設一轉
    動軸，轉動軸具一扣接槽；由該轉子之轉動軸一端通過金屬
    軸管之凸環，且其端面抵接在支持件之支持部，轉動軸之扣
    接槽與固定件相卡扣，及該轉動軸與支撐件之凸環有最小間
    隙或成微接觸。」其所述構成再加描述之附屬項為第14項至
    第19項。
二、被告於系爭案異議審定理由書中認為：引證案扇葉組之心軸
    貫穿自潤軸承圓孔，且自潤軸承相對於軸套之端形成有一凹
    槽，與系爭案支撐件由孔之壁設凸環，由轉子之轉動軸一端
    通過支撐件之孔，該轉動軸與支撐件之凸環有最小間隙或成
    微接觸等構成不同，故引證案不足據以稱系爭案（申請專利
    範圍第1、13項）不具新穎性；又亦難稱系爭案申請專利範
    圍第1、13項（獨立項）所述構成再加描述之附屬項（申請
    專利範圍第2至12、14至19項）不具新穎性；以及訴願機關
    駁回本案訴願之決定理由書中認為：系爭案係為一種轉子之
    樞接構造，屬於物品之形狀、構造或裝置之創作或改良，並
    無違反核准審定時專利法第97條之規定。次查，系爭案與引
    證案相較，系爭案之凸環係由支撐件孔之壁延伸而出，與引
    證案之自潤軸承相對於軸套之端面形成凹槽的形成方式不同
    ；系爭案凸環與轉動軸為最小間隙或成微接觸狀態，與引證
    案自潤軸承與心軸接觸狀態亦屬有別；再者，系爭案之支撐
    件與支持件係以抵接方式組合，而引證案之自潤軸承係容置
    套設於軸套中，其凹槽與自潤軸承之容置槽形成一可供儲油
    對心軸與扣片提供潤滑之密閉空間，二者組合方式尚屬有異
    ，難謂為相同之新型。
三、對於被告所持之理由來說，其認為引證案扇葉組10之心軸11
    貫穿自潤軸承20圓孔201，且自潤軸承20相對於軸套41之端
    形成有一凹槽202，與系爭案支撐件22由孔221之壁設凸環22
    2，由轉子3之轉動軸31一端通過支撐件22之孔221，該轉動
    軸313與支撐件22之凸環222有最小間隙或成微接觸等構成不
    同；對此理由，原告主張被告所為之處分，非依論理及經驗
    法則來判斷事實真偽，違反行政程序法第43條規定，而應撤
    銷原處分，其中：系爭案支撐件22由孔221之壁設凸環222，
    即如引證案自潤軸承20相對於軸套41端形成有一凹槽202，
    引證案在自潤軸承20中所形成的凹槽202，使自潤軸承20由
    凹槽202中之壁向內延伸成凸環，該凸環雖因凹槽202設置而
    成型，惟查凹槽202深淺尺寸並不能限制專利創作內涵，引
    證案以心軸11穿入自潤軸承20圓孔201，可隨著自潤軸承20
    凹槽202的凹入尺寸之深入，使心軸11穿設在自潤軸承20之
    壁向內所延伸而成的凸環中，形成有最小間隙或成微接觸，
    若說系爭案與引證案有所差異，亦僅為文字記載形式之差異
    ，於實質上，文字記載形式之差異，並不影響所屬技術領域
    中具有通常知識者可輕易理解及達成，故被告所為之處分不
    以經驗法則來判斷事實真偽，有違行政程序法第43條規定，
    而應撤銷原處分。
四、訴願機關認為系爭案之凸環係由支撐件孔之壁延伸而出，與
    引證案之自潤軸承相對於軸套之端面形成凹槽的形成方式不
    同，已如前述說明而有違經驗法則之判斷，以及訴願機關認
    為系爭案凸環與轉動軸為最小間隙或成微接觸狀態，與引證
    案自潤軸承與心軸接觸狀態亦屬有別之理由，原告認為此僅
    屬於圖式及文字表達所呈現之差異，並不改變其實質相同之
    事實，其中：系爭案金屬軸管2內設置支撐件22、支持件23
    及一被固定在定位之固定件24，即如引證案之軸套41內設置
    自潤軸承20、軸套41之凸緣412及一被固定在定位之扣片12
    ，且系爭案的支撐件22對於轉子3轉動軸31的樞設支撐，亦
    如引證案自潤軸承20可供扇葉組10心軸11樞設支撐，系爭案
    轉動軸31與支撐件22之凸環222最小間隙或成微接觸，於引
    證案自潤軸承20凹槽202深度所能達到的極限處，自潤軸承
    20因凹槽202深入所形成的凸環亦能與心軸11有最小間隙或
    成微間觸，引證案文字表達雖沒有直接呈現出系爭案支撐件
    由孔之壁設凸環，然而，在引證案第1圖、第2圖中已能呈現
    出，自潤軸承20內設凹槽202，於凹槽202之壁設凸環之技術
    特徵，使心軸11可穿入凸環中加以樞設支撐，故系爭案與引
    證案之技術內容為實質相同豈能否認。又訴願機關認為系爭
    案支撐件22與支持件23係以抵接方式組合，而引證案之自潤
    軸承20係容置套設於軸套41中，其凹槽202與自潤軸承20之
    容置槽411形成一可供儲油對心軸11與扣片12提供潤滑之密
    閉空間，二者組合方式尚屬有異，對此指陳，原告認為系爭
    案支撐件22與支持件23抵接方式的組合目的在於固定定位固
    定件24，而讓轉動軸31穿入支撐件22後的樞設支撐，可以扣
    接槽32與固定件24相卡扣，使轉子3不會有脫出問題，如此
    技術內容與引證案亦為實質相同之設計，系爭案的支持件23
    設置在金屬軸管2中位於底端處，即如引證案在軸套41內部
    底端處所形成的凸緣412一般，可供自潤軸承20以抵接方式
    組合，而將扣片12固定定位，而讓心軸11穿入自潤軸承20
    後的樞設支撐，可以心軸11之頸部111與扣片12相卡扣，使
    扇葉組10不會有脫出問題，因此，系爭案申請專利範圍與引
    證案說明書、圖式或申請專利範圍比對，雖於文字記載形式
    上有所差異，惟其差異卻為所屬技術領域中具有通常知識者
    能基於引證案獲得實質相同之推論，故系爭案為擬制喪失新
    穎性，不得取得新型專利。
五、綜上所述，系爭案與引證案為實質相同之新型，依行政程序
    法第43條規定：「行政機關為處分或其他行政行為，應斟酌
    全部陳述與調查事實及證據之結果，依論理及經驗法則判斷
    事實之真偽，並將其決定及理由告知當事人。」今被告調查
    忽略了系爭案與引證案為實質相同，使系爭案為擬制喪失新
    穎性之事實，可見被告調查事實非以論理及經驗法則為依據
    。
乙、被告主張之理由：
一、參酌被告編訂之專利審查基準彙編，對有關先申請案所記載
    之新型以法律擬制（legal fiction）為既有技術，而使後
    申請案之新型不具新穎性規定，僅能適用於考量新穎性之用
    ，不得作為考量進步性之用，先予指明。其對新穎性判斷之
    基本原則為判斷新型有無新穎性時，應以新型之技術內容比
    對是否相同為準，不相同即具有新穎性，相同即不具新穎性
    。準此觀之，本件引證案無涉系爭案是否屬輕易完成且未能
    增進功效之部分，即非關「沒有運用優於熟習該項技術者所
    能預期之一般性技術發展，卻輕易由先行技術可推論出並完
    成之有無進步性之問題」。
二、經查，引證案之申請日雖早於系爭案申請日，惟其公告日晚
    於系爭案申請日，並不足為論究系爭案之進步性，僅就系爭
    案是否具新穎性為與引證案比較論究；實質上，引證案扇葉
    組之心軸貫穿自潤軸承圓孔，且自潤軸承相對於軸套之端形
    成有一凹槽；與系爭案支撐件由孔之壁設凸環，由轉子之轉
    動軸一端通過支撐件之孔，該轉動軸與支撐件之凸環有最小
    間隙或成微接觸等構成並不相同，系爭案技術手段與引證案
    不同，故引證案實不足據以稱系爭案不具新穎性，原告理由
    不足採。
丙、參加人主張之理由：
一、被告認定系爭案具有新穎性，完全不違法：
  (一)原告於原異議理由僅主張系爭案違反系爭案申請當時專利法
    第98條之1「擬制新穎性」法條，據此主張系爭案相對於引
    證案不具新穎性。由於引證案之公告日90年3月11日晚於系
    爭案申請日90年2月9日，因此引證案不具進步性證據力。
  (二)按我國專利審查基準對「新穎性判斷之基本原則」之規定謂
    ：「1、作為新穎性判斷對象之發明，為申請專利範圍之『
    請求項所載發明』；2、申請專利範圍應就每一請求項目逐
    項判斷其新穎性．．．；3、判斷發明有無新穎性時，應以
    發明之技術內容比對是否相同為準。不相同即具有新穎性；
    相同即不具新穎性」。換言之，引證案必需揭示相同系爭案
    所有申請專利範圍所界定之所有技術特徵，始能主張不具新
    穎性，否則應審定系爭案具有新穎性。
二、系爭案之申請專利範圍各項皆不同於引證案，系爭案確實具
    有新穎性：（參照參加人卷附附件1及2之比對圖進行比對）
  (一)系爭案第1項（第4圖）揭示下列特徵：a、金屬軸管2；b 、
    支撐件22，其孔壁設凸環222；c、支持件23；d、固定件24
    ；e、轉子3，其具轉動軸32；系爭案之轉動軸31與支撐件22
    之凸環222具有最小間隙或成微接觸（系爭案第1項所載可稽
    ）。反觀，引證案（第2圖）僅揭示下列特徵：a、軸套41；
    b、自潤軸承20，其具圓孔201；c、未分設任何支持件；d、
    扣片12；e、扇葉組10，其具心軸11；引證案之圓孔201部位
    仍佔相當大之長度比例（相較於自潤軸承20之整個長度），
    顯然圓孔201與心軸11具有佔極大長度比例之接觸面積，絕
    非僅與心軸11保持最小間隙或僅成微接觸。比對結果：系爭
    案第1項之「凸環222與轉動軸32之微接觸方式」、「設有支
    持件23」等特徵未受引證案所揭示，系爭案第1項完全不相
    同於引證案，系爭案第1項具有新穎性。
  (二)系爭案第2項（第4圖）揭示藉由支持件23及支撐件22的緊配
    合抵撐將金屬軸管2穩固定位於基座1上。反觀，引證案不具
    任何支持件，單獨由墊片13無法將軸套41抵撐定位在外殼40
    之基座上。比對結果：系爭案第2項附屬於第1項，且第2項
    之特徵未受引證案所揭示，系爭案第2項完全不相同於引證
    案，系爭案第2項具有新穎性。
  (三)系爭案第3項（第4圖）揭示藉由支持件23及支撐件22的緊配
    合抵撐亦可將金屬軸管2穩固定位於基座1上，及藉由支持件
    23及支撐件22夾設定位固定件24。反觀，引證案不具任何支
    持件，單獨由墊片13無法將軸套41抵撐定位在外殼40之基座
    上，且墊片13係夾設在自潤軸承20底部及軸套41之凸緣412
    之間，墊片13之夾設方式不同於系爭案之固定件24之夾設方
    式；比對結果：系爭案第3項附屬於第1項，且第3項之特徵
    未受引證案所揭示，系爭案第3項完全不相同於引證案，系
    爭案第3項具有新穎性。
  (四)系爭案第4項（第7圖）揭示支撐件22係設成具凸環222之單
    一環體，其直接固定在金屬軸管2內壁。反觀，引證案之自
    潤軸承20不具凸環，僅具圓孔201部位，圓孔201部位所佔長
    度比例極大；比對結果：系爭案第4項附屬於第1項，且第4
    項之特徵未受引證案所揭示，系爭案第4項完全不相同於引
    證案，系爭案第4項具有新穎性。
  (五)系爭案第5項（第8圖）揭示支撐件22係設成具凸環222之單
    一環體，其固定在金屬軸管2內之階梯壁25（肩部朝上）。
    反觀，引證案之自潤軸承20不具凸環，且軸套41不具對應階
    梯壁；比對結果：系爭案第5項附屬於第1項，且第5項之特
    徵未受引證案所揭示，系爭案第5項完全不相同於引證案，
    系爭案第5項具有新穎性。
  (六)系爭案第6項（第7及8圖）揭示金屬軸管2內之另一階梯壁25
    （肩部朝下）可供支持件23抵撐。反觀，引證案之軸套41不
    具對應階梯壁，亦不具任何支持件；比對結果：系爭案第6
    項附屬於第1項，且第6項之特徵未受引證案所揭示，系爭案
    第6項完全不相同於引證案，系爭案第6項具有新穎性。
  (七)系爭案第7項（第6圖）揭示支持件23之支持部230係一封閉
    底部。反觀，引證案之不具任何支持件；比對結果：系爭案
    第7項附屬於第1項，且第7項之特徵未受引證案所揭示，系
    爭案第7項完全不相同於引證案，系爭案第7項具有新穎性。
  (八)系爭案第8項（第4圖）揭示支持件23之底部設有一孔231 ，
    孔231由一板232罩蓋，使轉動軸31之抵撐具有彈性。反觀，
    引證案之不具任何支持件，僅在外殼40之基座上直接設墊片
    13，未具任何孔，無法提供心軸11之抵撐彈性；比對結果：
    系爭案第8項附屬於第1項，且第8項之特徵未受引證案所揭
    示，系爭案第8項完全不相同於引證案，系爭案第8項具有新
    穎性。
  (九)系爭案第9項（第6圖）揭示固定件24具有環牆242，可供抵
    接支持件23之支持部230。反觀，引證案之扣片12不具環牆
    ，且不具任何支持件；比對結果：系爭案第9項附屬於第1項
    ，且第9項之特徵未受引證案所揭示，系爭案第9項完全不相
    同於引證案，系爭案第9項具有新穎性。
  (十)系爭案第10項（第7及8圖）揭示金屬軸管2內之另一階梯壁
    25（肩部「朝下」），以供固定件24及/或支持件23抵接。
    反觀，引證案之軸套41之凸緣412係肩部「朝上」，以承載
    扣片12；引證案之凸緣412承載方式不同於系爭案之階梯壁
    25抵接方式，且不具任何支持件；比對結果：系爭案第10
    項附屬於第1項，且第10項之特徵未受引證案所揭示，系爭
    案第10項完全不相同於引證案，系爭案第10項具有新穎性。
  (十一)系爭案第11項（第7及8圖）揭示金屬軸管2內之另一階梯壁
    25（肩部「朝下」），以供固定件24抵接。反觀，引證案之
    軸套41之凸緣412係肩部「朝上」，以承載扣片12；引證案
    之凸緣412承載方式不同於系爭案之階梯壁25抵接方式；比
    對結果：系爭案第11項附屬於第1項，且第11項之特徵未受
    引證案所揭示，系爭案第11項完全不相同於引證案，系爭案
    第11項具有新穎性。
  (十二)系爭案第12項（第4圖）揭示基座11設有由導磁材料製成之
    平衡片11，可與轉子之永久磁鐵對應相吸，以維持轉動平衡
    。反觀，引證案不具任何平衡片；比對結果：系爭案第12
    項附屬於第1項，且第12項之特徵未受引證案所揭示，系爭
    案第12項完全不相同於引證案，系爭案第12項具有新穎性。
  (十三)系爭案第13項（第6及9圖）揭示下列特徵：a、金屬軸管2，
    其管內設有凸環222；b、支持件23；c、固定件24；d、轉子
    3，其具轉動軸32；系爭案之轉動軸31與金屬軸管2之凸環
    222具有最小間隙或成微接觸（系爭案第1項所載可稽）。反
    觀，引證案（第2圖）僅揭示下列特徵：a、軸套41；b、未
    分設任何支持件；c、扣片12；d、扇葉組10，其具心軸11；
    引證案之軸套41不具任何凸環，僅能由自潤軸承20之圓孔20
    1以極大接觸面積接觸心軸11。比對結果：系爭案第13項之
    「金屬軸管2設凸環222」、「凸環222與轉動軸32之微接觸
    方式」、「設有支持件23」等特徵未受引證案所揭示，系爭
    案第13項完全不相同於引證案，系爭案第13項具有新穎性。
  (十四)系爭案第14至19項，請對應參照上述第7至12項之比對分析
    所述。比對結果：系爭案第14至19項附屬於第13項，且第14
    至19項之特徵未受引證案所揭示，系爭案第14至19項完全不
    相同於引證案，系爭案第14至19項具有新穎性。
三、引證案與系爭案之技術內容並不相同：
  (一)引證案之自潤軸承20，與心軸11具有過大之接觸面積，容易
    導致產生過大之摩擦力，進而磨損心軸11，並造成轉動生熱
    及轉動噪音。
  (二)引證案之自潤軸承20與心軸11係形成相當長度之面接觸構造
    、技術內容與系爭案均不相同，且其亦未能達成系爭案之該
    轉子3之轉動軸31與支持其旋轉之支撐件22成最小間隙或成
    微接觸支持，不僅可以形成平穩、不偏斜之旋轉，該轉動軸
    31旋轉之摩擦及噪音也可以被降低至最小效果，因此，引證
    案之技術內容與系爭案並不相同。
四、系爭案具有新穎性：
  (一)引證案自潤軸承20之壁並未設置凸環（無標號），其凸環與
    系爭案之凸環222構造、作用並不相同，且該凸環222構造即
    為系爭案之主要技術特徵所在。系爭案之創作目的在使該轉
    子之轉動軸與支持其旋轉之支撐件只有較少之接觸面積。而
    引證案自潤軸承20壁所形成之凸環，係形成一相當長度之壁
    ，其與本案之凸環222構造不同，且其並無法達成本案之創
    作目的。
  (二)除了「凸環222」之型態不同之外，引證案亦未揭示系爭案
    之「支持件23」、「階梯壁25」、「孔231」、「板232 」
    、「平衡片11」等構件特徵。
  (三)原告主張「擬制新穎性」，但引證案與系爭案必須「完全相
    同」，始能符合「擬制新穎性」之適法規定，然引證案與系
    爭案之間存在諸多明顯差異，實無「擬制新穎性」之適用。
五、系爭案相對簡化加工製造及其構造：
  (一)系爭案之創作目的乃在提供一種轉子之樞接構造，係可以被
    方便加工製造，且該轉子之轉動軸與支持其旋轉之支撐件也
    只有較少之接觸面積。然引證案之創作目的乃在提供一種風
    扇扣合裝置，藉以提昇結構之穩定性以及組裝之方便性。
  (二)系爭案之支撐件22僅以凸環222與轉動軸31相接觸，因其接
    觸面積極小、摩擦極少，故對潤滑油的需求亦相對較小，因
    此該支撐件22僅需以一般金屬管材加工製造即可，不必然需
    要使用到能蓄含油液之軸承材料。是系爭案之支撐件22不完
    全等同於引證案之自潤軸承20，系爭案之支撐件22相對簡化
    加工製造及其構造。
六、原告主張系爭案不具新穎性，顯無理由：
  (一)原告起訴狀理由第6頁第4至10行謂：「系爭案支撐件22由孔
    221之壁設凸環222，即如引證案自潤軸承20相對於軸套41端
    形成一凹槽202，引證案在自潤軸承20中所形成的凹槽202使
    自潤軸承20由凹槽202中之壁向內延伸成凸環（即圓孔201部
    位），該凸環雖因凹槽202設置而成型，惟，凹槽202深淺尺
    寸並不能限制專利創作內涵，引證案以心軸11穿入自潤軸承
    20圓孔201，可隨著自潤軸承20凹槽202的凹入尺寸之深入，
    使心軸11穿設在自潤軸承20之壁向內延伸而成的凸環（即圓
    孔201部位）中，形成有最小間隙或成微接觸，若說系爭案
    與引證案有所差異，亦僅為文字記載形式之差異，於實質上
    ，文字記載形式之差異，並不影響所屬技術領域中具有通常
    知識者可輕易理解及達成．．．」
  (二)惟事實上，參照參加人前述，引證案除了未揭示系爭案「凸
    環與轉動軸形成最小間隙或成微接觸」特徵之外，引證案與
    系爭案各項之間顯然另外存在諸多差異，例如：系爭案另具
    有「分開設有支持件23」、「利用支持件23及支撐件22緊配
    合定位金屬軸管2」、「利用支持件23及支撐件22夾設定位
    固定件24」、「固定件24係具適當高度之環牆242，該環牆2
    42可以抵接在支持23之支持部230」、「凸環222分開設成單
    一環體」、「金屬軸管2內上、下部各設肩部朝外之一階梯
    壁25，階梯壁25可以被固定件24或支持件23抵接」、「支持
    件23底部可選擇封閉或設孔231及板232」、「固定件23選擇
    具環牆242」、「平衡片11磁吸永久磁鐵33」等特徵。
  (三)反觀引證案，相較於自潤軸承20整體長度，引證案之自潤軸
    承20之圓孔201部位與心軸11具有佔極大長度比例之接觸面
    積；且引證案「未分開設置任何支持件」、「無法利用支持
    件緊配合定位軸套41」、「僅由自潤軸承20底部及軸套41之
    凸緣412夾設扣片12」、「圖孔201部位未分設為單一環體」
    、「軸套僅設肩部朝上之凸緣412」、「未於墊片13下之基
    座底部設任何孔」、「扣片12未具任何環牆」、「未具任何
    平衡片」，因此引證案與系爭案顯然存在差異。是以，倘若
    原告主觀選擇性的不提及上述諸多差異，反而一再著墨於「
    系爭案之凸環222與引證案之圓孔201部位」的比對，如此足
    可見原告顯然有刻意曲解系爭案不具新穎性證據力之事實，
    企圖誤導鈞院做出錯誤判斷。
    理  由
一、系爭案係於90年2月9日申請新型專利，被告係於91年7月7日
    審定准予專利，則系爭案有無應不予專利之原因，應以核准
    審定時所適用之90年10月24日修正公布之專利法為斷。次按
    「稱新型者，謂對物品之形狀、構造或裝置之創作或改良。
    」、「申請專利之新型，與申請在先而在其申請後始公開或
    公告之發明或新型專利申請案所附說明書或圖式載明之內容
    相同者，不得取得新型專利。但其申請人與申請在先之發明
    或新型專利申請案之申請人相同者，不在此限。」為系爭案
    核准審定時專利法第97條與第98條之1所明定。而公告中之
    新型，任何人認有違反第97條與第98條之1規定，依同法第
    102條規定，得自公告之日起3個月內，備具異議書，附具證
    明文件，向專利專責機關提起之。從而，系爭案有無違反前
    揭專利法情事而應不予專利，依法應由異議人附具證據證明
    之，倘其證據不足以證明系爭案有違前揭專利法之規定，自
    應為異議不成立之處分。
二、依卷附系爭案專利說明書之記載，其申請專利範圍係：1.一
    種轉子之樞接構造，係包括：金屬軸管，金屬軸管內有支撐
    件、支持件及一被固定在定位之固定件，支撐件由孔之壁設
    凸環，支持件具支持部，固定件具有一孔；轉子，由中心設
    一轉動軸，轉動軸具一扣接槽；由該轉子之轉動軸一端通過
    支撐件之孔，且其端面抵接在支持件之支持部，轉動軸之扣
    接槽與固定件相卡扣，及該轉動軸與支撐件之凸環有最小間
    隙或成微接觸。2.依申請專利範圍第1項所述轉子之樞接構
    造，其支撐件、支持件與固定件係與金屬軸管之內壁成緊密
    配合固定。3.依申請專利範圍第1項所述轉子之樞接構造，
    其支撐件、支持件係與金屬軸管之內壁成緊密配合固定，且
    固定件被支撐件與支持件夾固定。4.依申請專利範圍第1項
    所述轉子之樞接構造，其支撐件係直接形成一具凸環之環體
    ，由該凸環被直接固定在金屬軸管之內壁。5.依申請專利範
    圍第1項所述轉子之樞接構造，其支撐具階梯壁，環體被置
    在該階梯壁上。6.依申請專利範圍第1項所述轉子之樞接構
    造，其金屬軸管之內壁具有階梯壁，該階梯壁可以被支持件
    抵接。7.依申請專利範圍第1項所述轉子之樞接構造，其支
    持件之支持部係由支持件之封閉底部所形成。8.依申請專利
    範圍第1項所述轉子之樞接構造，其支持件之底部設孔且被
    一板罩蓋，由該板被轉動軸之端部抵接。9.依申請專利範圍
    第1項所述轉子之樞接構造，其固定件係具適當高度之環牆
    ，該環牆可以抵接在支持件之支持部。10.依申請專利範圍第
    1項所述轉子之樞接構造，其金屬軸管內壁具階梯壁，該階
    梯壁可以被固定件或支持部抵接。12.依申請專利範圍第1項
    所述轉子之樞接構造，其基座具有以導磁材質製成之平衡片
    ，及該轉子具有永久性磁鐵，平衡片與轉子所設永久磁鐵可
    以對應相吸。13.一種轉子之樞接構造，係包括金屬軸管，金
    屬軸管內有一凸出之凸環、一支持件及一被固定在定位之固
    定件，支持件具支持性，固定件具有一孔；轉子，由中心設
    一轉動軸，轉動軸具一扣接槽；由該轉子之轉動軸一端通過
    金屬軸管之凸環，且其端面抵接在支持件之支持部，轉動軸
    之扣接槽與固定件相卡扣，及該轉動軸與凸環有最小間隙或
    成微接觸。14.依申請專利範圍第13項所述轉子之樞接構造，
    其金屬軸管之內壁具有階梯壁，該階梯壁可以被固定件抵接
    。15.依申請專利範圍第13項所述轉子之樞接構造，其支持件
    之支持部係由支持件之封閉底部所形成。16.依申請專利範圍
    第13項所述轉子之樞接構造，其支持件之底部設孔且被一板
    罩蓋，由該板被轉動軸之端部抵接。17.依申請專利範圍第13
    項所述轉子之樞接構造，其固定件係具適當高度之環牆。該
    環牆可以抵接在支持件之支持部。18.依申請專利範圍第13項
    所述轉子之樞接構造，其金屬軸管內壁具階梯壁，階梯壁可
    以被固定件及支持件抵接。19.依申請專利範圍第13項所述轉
    子之樞接構造，其基座具有以導磁材質製成之平衡片，及該
    轉子具有永久磁鐵，平衡片與轉子所設永久磁鐵可以對應相
    吸。
三、引證案係88年11月24日申請、90年3月11日審定公告之第000
    00000號「風扇扣合裝置」新型專利案，引證案公告日晚於
    系爭案申請日之後，並非系爭案申請前已公開之技術，參酌
    被告編訂之專利審查基準彙編，對有關先申請案所記載之新
    型以法律擬制（legal fiction）為既有技術，而使後申請
    案之新型不具新穎性規定，僅能適用於考量新穎性之用，不
    得作為考量進步性之用，原告亦於本院審理時自陳僅爭議系
    爭案之擬制新穎性，不爭議進步性（參見本院94年12月29日
    言詞辯論筆錄），故引證案不得作為主張系爭案不具進步性
    之依據。因此，本件之就系爭案是否有違核准審定時專利法
    第98條之1之規定，應僅就系爭案與引證案比較是否具新穎
    性加以判斷。
四、本件引證案之申請專利範圍為一種風扇扣合裝置係包括：一
    延伸有一心軸之扇葉組；一於端面形成一貫穿圓孔之自潤軸
    承，該圓孔係供該扇葉組之心軸貫穿；一於心軸貫穿自潤軸
    承後扣合於該心軸之頸部的扣片，該扣片形成有一結合孔，
    並由該結合孔之周緣向外延伸有複數條細縫；一於底部中央
    處固設有一軸套之外殼；其特徵在於：該扇葉組心軸之自由
    端靠近端點處形成有一弧形之頸部；該自潤軸承相對於軸套
    之端面形成有一凹槽；該扣片結合孔之直徑略小於該心軸之
    外徑，且大於心軸頸部之外徑；該軸套係形成有一容置自潤
    軸之軸向容置槽，該容置槽係沿其內壁徑向延伸一設置扣片
    之凸緣，該凸緣之高度係相對於該心軸頸部之高度，且該軸
    套之容置槽於組裝後恰可與該自潤軸承之凹槽形成一可供儲
    油並對心軸與扣片提供潤滑之密閉空間；該容置槽之底部並
    設有一墊片，於組裝後恰可抵住該心軸之自由端端點。查引
    證案扇葉組之心軸貫穿自潤軸承圓孔，且自潤軸承相對於軸
    套之端形成有一凹槽；與系爭案支撐件由孔之壁設凸環，由
    轉子之轉動軸一端通過支撐件之孔，該轉動軸與支撐件之凸
    環有最小間隙或成微接觸等構成不同，故引證案不足據以稱
    系爭案（申請專利範圍第1、13項）不具新穎性；又亦難稱
    為系爭案申請專利範圍第1、13項（獨立項）所述構成再加
    描述之附屬項（申請專利範圍第2至12、14至19項）不具新
    穎性，乃為「異議不成立」之處分，業據原處分載述甚詳，
    核無不合，引證案與系爭案並非相同新型。
五、原告不服，訴稱系爭案支撐件22由孔221之壁設凸環222，即
    如引證案自潤軸承20相對於軸套41端形成有一凹槽202，引
    證案在自潤軸承20中所形成的凹槽202，使自潤軸承20由凹
    槽202中之壁向內延伸成凸環，該凸環雖因凹槽202設置而成
    型，惟查凹槽202深淺尺寸並不能限制專利創作內涵，引證
    案以心軸11穿入自潤軸承20圓孔201，可隨著自潤軸承20凹
    槽202的凹入尺寸之深入，使心軸11穿設在自潤軸承20之壁
    向內所延伸而成的凸環中，形成有最小間隙或成微接觸，若
    說系爭案與引證案有所差異，亦僅為圖式及文字表達所呈現
    之差異，並不改變其實質相同之事實；且系爭案支撐件22與
    支持件23抵接方式的組合目的在於固定定位固定件24，而讓
    轉動軸31穿入支撐件22後的樞設支撐，可以扣接槽32與固定
    件24相卡扣，使轉子3不會有脫出問題，如此技術內容與引
    證案亦為實質相同之設計，系爭案的支持件23設置在金屬軸
    管2中位於底端處，即如引證案在軸套41內部底端處所形成
    的凸緣412一般，可供自潤軸承20以抵接方式組合，而將扣
    片12固定定位，而讓心軸11穿入自潤軸承20後的樞設支撐，
    可以心軸11之頸部111與扣片12相卡扣，使扇葉組10不會有
    脫出問題，因此，系爭案申請專利範圍與引證案說明書、圖
    式或申請專利範圍比對，雖於文字記載形式上有所差異，惟
    其差異卻為所屬技術領域中具有通常知識者能基於引證案獲
    得實質相同之推論，故系爭案為擬制喪失新穎性，不得取得
    新型專利云云。
六、經查，系爭案係為一種轉子之樞接構造，屬於物品之形狀、
    構造或裝置之創作或改良，並無違反核准審定時專利法第97
    條之規定，合先敘明。次查，系爭案與引證案相較，系爭案
    之凸環係由支撐件孔之壁延伸而出，與引證案之扇形組之心
    軸貫穿自潤軸承圓孔，且自潤軸承相對於軸套之端面形成凹
    槽的形成方式不同；系爭案由孔之壁設凸環，由轉子之轉動
    軸一端通過支撐件之孔，該轉動軸與支撐件之凸環為最小間
    隙或成微接觸狀態，與引證案自潤軸承之圓孔以極大面積與
    心軸接觸狀態亦屬有別，可見系爭案針對凸環有做改良，與
    引證案結構上明顯不同；再者，系爭案之支撐件與支持件係
    以抵接方式組合，而引證案之自潤軸承係容置套設於軸套中
    ，其凹槽與自潤軸承之容置槽形成一可供儲油對心軸與扣片
    提供潤滑之密閉空間，二者組合方式尚屬有異；另參以系爭
    案之創作目的乃載明「本案創作之目的，乃在提供一種轉子
    之樞接構造，其係可以被方便加工製造，且該轉子之轉動軸
    與支持其旋轉之支撐件也只有較少之接觸面積者」等語，而
    引證案之創作說明乃載明「．．．本創作之主要目的在於提
    供一種組裝容易且結構穩定性高之風扇扣合裝置，該扣合裝
    置係包括一內緣形成階梯狀之軸套，一平置於軸套內之扣合
    片，該扣合片再利用軸承之緊配合定位於軸套內，同時，該
    扇葉心軸於適當之位置處形成有一頸部，該心軸於穿過軸承
    後，其頸部恰可容置於該扣片之圓孔內，藉由前述之空間結
    構設計，使得風扇之穩定性更高並且組合更加方便」等語，
    由上揭說明可知，其二者之創作目的不同且組接方式及結構
    確有不同，難謂為相同之新型。原告雖稱系爭案與引證案結
    構、概念、功能均屬相同云云，惟本件系爭案如上所述既屬
    新型專利，對於新型與否乃判斷有無新穎性，而判斷新穎性
    之基本原則，應以新型之技術內容比對是否相同為準，不相
    同即具有新穎性，相同即不具新穎性。因此，系爭案與引證
    案二者結構顯有差異且其技術手段亦屬不同，系爭案與引證
    案即非屬相同新型，尚不能以二者概念或功能相同，即指其
    係相同新型。原告主張兩者概念及作用實質相同云云，而認
    系爭案不具新穎性，不符合新型專利云云，並非可採。且本
    件係爭執相同新型問題，至系爭案構件是否可由引證案可輕
    易變形而得，已屬進步性判斷範圍，與本件爭點判斷無涉，
    爰不予論斷。
七、從而，被告以系爭案並未違反核准審定時專利法第98條之1
    規定，而為異議不成立之審定，於法並無不合。訴願決定予
    以維持，亦屬妥適。原告主張前詞，訴請撤銷訴願決定及原
    處分，並請命被告為異議成立之處分，均為無理由，應予駁
    回。
八、本件事證已臻明確，兩造其餘之主張及陳述，於判決結果不
    生影響，不予一一論述，附此敘明。
據上論結，本件原告之訴為無理由，爰依行政訴訟法第98條第3
項前段，判決如主文。
中    華    民    國    95    年     1   月     12    日
                       第三庭審判長法  官  姜素娥
                                   法  官  陳國成
                                   法  官  陳秀
上為正本係照原本作成。
如不服本判決，應於送達後20日內，向本院提出上訴狀並表明上
訴理由，如於本判決宣示後送達前提起上訴者，應於判決送達後
20日內補提上訴理由書（須按他造人數附繕本）。
中    華    民    國    95    年     1   月     12    日
                                   書記官  呂美玲


司法院資訊處製作；財團法人民間司法改革基金會備份。
